【裁判字號】    92,訴,1019
【裁判日期】    921218
【裁判案由】    採購
【裁判全文】
高雄高等行政法院判決                            九十二年度訴字第一○一九號
                              .
    原      告  晉欣營造有限公司
    代  表  人  甲○○
    訴訟代理人  丙○○
    被      告  澎湖縣政府
    代  表  人  乙○○  縣長
    訴訟代理人  崔偉凡
                葉貴雄
右當事人間因採購事件，原告不服行政院公共公程委員會中華民國九十二年六月二十
四日訴九一五四五號採購申訴審議判斷，提起行政訴訟。本院判決如左：
    主  文
原告之訴駁回。
訴訟費用由原告負擔。
    事  實
甲、事實概要：
緣原告參加被告所辦理「澎湖縣五德國小校舍新建工程」採購招標案（下稱本採購案
），於民國（下同）九十一年十一月十八日開標結果，因所有參加廠商之投標價均高
於底價金額新台幣（下同）三二、八○○、○○○元，經當場三次比減價格結果，以
原告標價三三、六○○、○○○元最低，但仍超出底價，惟因該標價未逾預算數額且
未逾底價百分之八，被告遂依政府採購法第五十三條第二項規定保留決標；嗣經被告
審核後認為本採購案有緊急情事遂以九十一年十一月二十六日府建購字第○九一○○
六五二五二號函通知原告決標。詎原告以開標後鋼價大漲為由向被告提出異議並請求
放棄決標、返還押標金，經被告認其異議不成立，提出申訴，亦遭判斷駁回，乃提起
本件行政訴訟。
乙、兩造聲明：
一、原告聲明求為判決：
（一）審議判斷及原處分均撤銷。
（二）被告應返還原告投標案押標金新台幣壹佰萬元。
二、被告聲明求為判決：
（一）原告之訴駁回。
（二）訴訟費用由原告負擔。
丙、兩造之主張：
一、原告主張之理由：
（一）原告於九十一年十一月十八日參加被告辦理之「澎湖縣五德國小校舍新建工程
      」採購案，開標結果所有投標廠商之標價均高於該投標案底價，主持人乃依該
      案投標須知進行減價程序，經程序減價三次，主持人宣布該案保留予原告，但
      就該案投標須知顯示，若原告不願承攬該工程，並不須當場提出說明或放棄；
      該案宣布保留予原告後，經原告審慎評估，即分別於九十一年十一月十八日及
      同年月二十、二十五、二十六日電知被告採購課，說明原告欲放棄該保留標，
      並於九十一年十一月二十五日正式行文被告，說明自該採購案保留後，國內鋼
      筋類及金屬類材料即大幅漲價，且漲幅亦大幅超越原告之投標成本。但被告於
      九十一年十一月二十九日以府建程字第○９１○○６５７８２號函通知原告該
      投購案已於九十一年十二月二十二日決標，而被告於決標程序完全未通知原告
      即逕行決標，是否有違公平原則？且被告僅依據本採購案投標須知十七（五）
      「前款保留期限為自開標之次日起三十日內。如逾越保留期限，始通知保留廠
      商承攬時，保留廠商得予拒絕，並得請求無息退還押標金。」之規定，而觀之
      此款內容，並無規定保留廠商於三十日內不得具由拒絕簽約。況鋼筋材料漲幅
      過大，致使國內多數公共工程承攬廠商不堪負荷，而導致多數工程處於停工狀
      態，為此行政院於九十二年四月三十日以院授工企字第○九二○○一七六一二
      ○號函通告全國各機關「因應國內鋼筋價格變動之物價調整處理原則」，更顯
      示原告放棄該保留標有正當性理由。
（二）另本案決標方式，依該案投標須知分為二類，第一類為廠商標價低於底價百分
      之八十之開標，最低標廠商應於當場提出說明，機關將視其情形為處理，其中
      「最低價廠商如不提出差額保證金，機關得重新審酌不決標予最低價廠商，有
      押標金者，發還之。」此原則是否讓投機廠商有機可乘？第二類為廠商標價高
      於底價之開標。然觀之該案投標須知，對保留標均無任何罰則規範參與該採購
      案之投標廠商，被告卻誤引條文字義欲對原告作成不利處分，原告實不能同意
      此二類不對等之決標條件。
（三）又本採購案被告已於九十二年四月十八日已減項採購完成，且決標金額亦高於
      預算金額，此點亦足以證明第一次採購金額預算難以執行，且第一次採購時間
      與第二次採購期間確實受到國內鋼筋材料及金屬類材料價格大幅漲價之影響所
      致，原告放棄保留標之理由十分充分。
二、被告主張之理由：
（一）本採購案於九十一年十一月十八日辦理開標，經資格審查後有四家廠商合格標
      ，而所有廠商報價均高於底價，經主持人依同法第五十三條第一項規定洽請最
      低標廠商優先減價一次及所有合格標廠商三次比減價格後，除編號３及４號廠
      商書明「不能再減」、編號１廠商報價三三、七五○、○○○元外，以原告報
      價三三、六○○、○○○元為最低標，惟仍高於底價三二、八○○、○○○元
      約２‧４３％（未逾８％）。
（二）以上辦理比減價格結果，符合政府採購法第五十三條第二項規定，不超過底價
      百分之八，經主持人宣布保留決標，再經被告檢討後，認為「澎湖縣五德國小
      校舍新建工程」（水電工程）因為已於九十一年十月四日決標完成並簽約，簽
      約廠商多次催促謂：因本案（建築工程）尚未決標已造成其無法開工之損失，
      故依法簽請經原授權人員核定同意決標，於九十一年十一月二十二日完成決標
      紀錄，並經被告主計及政風會同監辦完成決標程序，復於九十一年十一月二十
      五日先行電話通知原告本案業已決標請依招標文件規定前來辦理訂約事宜，另
      於九十一年十一月二十六日以府建購字第○９１○○６５２５２號函通知原告
      本案業已決標，請應依招標文件規定辦理簽約手續。
（三）惟原告卻以鋼筋物價大幅上漲且大幅超越投標成本為由，於九十一年十一月二
      十五日來函（收文日期同年月二十六日）表示欲放棄保留權不前來簽約。被告
      於九十一年十二月四日以府建購字第○９１○○６６６８１號函復略以：「‧
      ‧‧本案已於九十一年十一月二十二日決標程序，並應於十日內完成訂約，目
      前已逾訂約時程，為免影響自身權益，請貴公司於九十一年十二月十日前儘速
      前來辦理訂約手續，‧‧‧如拒不接受決標、訂約，依政府採購法第三十一條
      第一項第五款規定押標金將不予退還，并依同法第一百零一條、第一百零二條
      、第一百零三條之相關規定辦理。」。
（四）以上作業並經行政院公共工程委員會於九十二年六月二十四日採購申訴審議判
      斷書判斷理由二中提及投標須知規定保留標之保留期限為自開標之次日起三十
      日內。如逾越保留期限，始通知保留廠商承攬時，原告得予拒絕，並得無息退
      還押標金。又本案投標須知選項說明要點第二十二條規定：「投標文件有效期
      ：自投標時起至開標後三十日止。」，且判斷理由四中亦提及被告於九十一年
      十一月十八日開標時，既因有本法第五十三條第二項所規定之情形，而是否決
      標，尚應經原底價核定人或其授權人員之核准，遂未當場宣佈決標，於法並無
      不合。另原告自開標日（九十一年十月十八日）迄通知原告訂約日（同年月二
      十六日），期間僅經過八日（且尚含周六及周日兩天），仍在投標須知所定保
      留期限（三十日）之內，原告仍應受其減價後標價之約束，不得拒絕招標機關
      之決標，是被告於完成決標程序後，通知原告訂約，自屬有據。至於原告主張
      本案保留決標後國內鋼筋價格大漲部份，已經審議判斷理由五提及投標廠商於
      投標前，即應視市場情況預為風險規劃後再行投標，並就所報標價自行負責，
      不應開標後任意主張撤回報價，以維採購秩序之安定。況物價雖有上漲之趨勢
      ，然衡之本案鋼筋工程占全部工程之比例及其上帳幅度，客觀上尚難認定已達
      不能履約之程度。
    理  由
一、本件原告參加被告所辦理「澎湖縣五德國小校舍新建工程」採購招標案，於九十
    一年十一月十八日開標，因所有參加廠商之投標價均高於底價金額三二、八○○
    、○○○元，經當場三次比減價格結果以原告標價三三、六○○、○○○元最低
    ，但仍超出底價，惟因該標價未逾預算數額且未逾底價百分之八，被告遂依政府
    採購法第五十三條第二項規定保留決標；嗣經被告審核後認為本採購案有緊急情
    事遂以九十一年十一月二十六日府建購字第○九一○○六五二五二號函通知原告
    決標。詎原告以開標後鋼價大漲為由向被告提出異議並請求放棄決標、返還押標
    金，嗣經被告認其異議不成立，提出申訴，亦遭判斷駁回等情，已經兩造分別陳
    述在卷，並有被告九十一年十一月二十六日府建購字第○九一○○六五二五二號
    函附原處分卷可稽，自堪認定。而原告提起本件訴訟，無非以本採購案經減價程
    序後，被告雖以原告之標價為最低而將該案保留予原告，然原告若不願承攬該工
    程，並不須當場提出說明或放棄；嗣經原告評估鋼筋價格大漲，原告之標價難以
    執行工程，遂先後以電話及書面向被告聲明放棄保留決標，惟被告卻不顧原告有
    正當理由，仍決標予原告，有違公平原則；再依本採購案決標方式，倘廠商投標
    價低於底價百分之八十者，最低標廠商應於當場提出說明，，其中如最低價廠商
    如不提出差額保證金，被告尚得重新審酌不決標予最低價廠商，有押標金者，更
    可發還之；則何以對高於底價之廠商設下不對等之決標條件，強行決標﹖況本採
    購案嗣後已於九十二年四月十八日減項採購完成，且決標金額亦高於預算金額，
    足證本採購金額預算難以執行，原告放棄保留標之理由十分充分等語，資為爭執
    。
二、經查：
（一）按「機關辦理採購之決標，應依下列原則之一辦理，並應載明於招標文件中︰
      一、訂有底價之採購，以合於招標文件規定，且在底價以內之最低標為得標廠
      商。‧‧‧決標時得不通知投標廠商到場，其結果應通知各投標廠商。」、「
      合於招標文件規定之投標廠商之最低標價超過底價時，得洽該最低標廠商減價
      一次；減價結果仍超過底價時，得由所有合於招標文件規定之投標廠商重新比
      減價格，比減價格不得逾三次。前項辦理結果，最低標價仍超過底價而不逾預
      算數額，機關確有緊急情事需決標時，應經原底價核定人或其授權人員核准，
      且不得超過底價百分之八。但查核金額以上之採購，超過底價百分之四者，應
      先報經上級機關核准後決標。」為政府採購法第五十二條第一項第一款、第三
      項及第五十三條所明定。次按「開標結果各投標廠商標價均超過底價或超過本
      法第五十四條評審委員會建議金額時，依本法第五十三條或五十四條等規定辦
      理減價，或廢標，或保留決標手續。」、「前款保留標之保留期限為自開標之
      次日起三十日內。如逾越保留期限，始通知保留廠商承攬時，保留廠商得予拒
      絕，並得請求無息退還押標金。」復為本採購案投標須知第十七條第四項及第
      五項所明定。
（二）查本採購案係採訂底價之最低標得標方式，共有四家廠商參與投標，而開標結
      果，所有投標廠之最低標價均超過底價，經洽請最低標廠商優先減價一次及所
      有合格標廠商三次比減價格後，其中有二家廠商書明「不能再減」、另一家廠
      商報價三三、七五○、○○○元，而原告則報價三三、六○○、○○○元為最
      低標，惟仍高於底價，被告遂予保留決標等情，已如前述，並有開標紀錄附原
      處分卷可稽。又本採購案底價為三二、八○○、○○○元，原告上述比減價結
      果所出標價三三、六○○、○○○元雖高於底價，惟僅高於底價約２‧４３％
      ，並未逾８％，復在本採購案預算範圍內乙節，則為兩造所自陳；加以本採購
      案是關於學校之興建工程，有配合學校使用需求之必要，尤以該興建工程之水
      電部分已經決標在先，如本採購案不予決標，水電部分將無法開工，勢將影響
      整個工程進度等情，亦經被告訴訟代理人陳明在卷，並有水電工程開標紀錄附
      本院卷可憑。按政府採購程序，在公開招標之情形，採購機關之招標公告性質
      為要約之引誘，而廠商投標則為要約，開標後，採購機關除有法律容許之情形
      外，有義務依照招標規範所訂條件，決標給標價最低或投標方案最優之廠商，
      則為承諾之性質（參羅昌發著「政府採購法與政府採購協定析論」第八十頁；
      黃立著「投標低於底價八成應繳交差額保證金的問題」一文）。是本件被告為
      系爭招標案之公告後，原告是否參與投標並其價格之決定，均屬其自由，且原
      告既經出價且為最低價，自應受其要約之拘束，非可隨意撤回，則本件於經比
      減價程序後，被告以原告之總標價為最低標，且雖高於底價，惟並未逾預算數
      額，並依其權限審酌如不決標，非但已決標之水電工程無法開工，更會影響五
      德國小校務進行等急迫情事，遂於招標須知所定三十日期限內予以決標，正是
      符合其承諾之義務；且採購案因未能訂約、履約，而需另行招標，不僅造成行
      政資源之浪費，更會影響公共工程進度，損害公共利益，是被告斟酌前項所述
      情狀，認本採購案合於政府採購法第五十三條規定而對原告之出價予以決標，
      並無不合。是原告訴稱其於出價後仍可放棄，且已向被告表明，然原告卻仍予
      決標，有違公平原則云云，並不足取。
（三）至「機關辦理採購採最低標決標時，如認為最低標廠商之總標價或部分標價偏
      低，顯不合理，有降低品質、不能誠信履約之虞或其他特殊情形，得限期通知
      該廠商提出說明或擔保。廠商未於機關通知期限內提出合理之說明或擔保者，
      得不決標予該廠商，並以次低標廠商為最低標廠商。」固為政府採購法第五十
      八條所明定。惟本條之立法意旨在於政府辦理採購以最低標決標之情形，採購
      機關固希望以越低的價格決標，對其越有利，惟若廠商以超低價格搶標而得標
      ，未必有誠信履行契約的意願，採購機關若仍決標給該廠商，最後可能係該廠
      商無法履約，導致採購機關的損失，故賦予採購機關不予決標給該廠商之權限
      ，但並非要求採購機關在標價偏低時即必須不予決標該廠商（參羅昌發著「政
      府採購法與政府採購協定論析」第二六六頁）；故該條規定，乃賦予採購機關
      辦理採購決標事宜時，就最低標廠商之總標價是否有偏低，顯不合理，而有降
      低品質、不能誠信履約之虞或其他特殊情形有考量之權限，以確保採購之品質
      及履約，是本條立法所要保護對象及認定權限均屬採購機關，而非得標之廠商
      。是原告訴稱倘本案投標價格低於底價八成時，被告既可不予決標並退還廠商
      押標金，則於原告投標高於底價之情形，何以不論情節，仍決標予原告，較之
      投標價格低於底價八成之情，本件所設投標條件顯然不對等云云，核係對於法
      律之誤解，殊無可採。
（四）另本採購案採訂底價之最低標得標方式，而開標結果，因所有廠商所出標價均
      高於底價，經依比減價及保留決標程序後，係由原告以最低價得標一節，已如
      前述，且原告於九十一年十一月十八日比減價程序中出價後，旋先後於同年月
      二十日、二十五日及二十六日以鋼筋價格大漲為由向被告表示放棄決標，為原
      告所是認。惟查，原告既然參加投標，更於開標後參加比減價而以最低價報價
      ，而非如同其他廠商為不能再減價之表示，足見原告就本件所定底價是否偏低
      、市場情況、營運成本及利潤盈虧等因素非無考量，才本於自由意思參加投標
      並經比減價，是原告既報價三三、六○○、○○○元，其意即認該數額符合其
      營運考量，至於此數額對原告是屬盈或虧，乃原告應自行承擔之風險，究不得
      於開標後得知他人之投標金額及被告之底價後，方以鋼筋價格大漲，且被告核
      定之底價偏低，進而爭執被告不應決標！況且，原告就「鋼筋工程」之報價為
      每噸一一、八八○，數量為四七○噸，占其總報價比例約百分之十四．五，客
      觀上尚難認已達不能履行之程度。原告訴稱因鋼筋價格大漲，其有放棄決標之
      正當理由云云，並不足取。至本工程嗣後於九十二年四月十八日已順利招標一
      節，核與被告底價訂定之高低既與原告應得標之事實無影響，原告以此指摘本
      件底價偏低云云，亦非可取。
三、綜上所述，原告之主張均無可採；被告就本件採購案之決標並無違誤，審議判斷
    予以維持，亦無不合；原告提起本件訴訟，求為撤銷審議判斷及原處分，並請求
    被告返還原告押標金一百萬元，均無理由，應予駁回。
據上論結，本件原告之訴為無理由，依行政訴訟法第一百九十五條第一項後段、第九
十八條第三項前段，判決如主文。
中      華      民      國    九十二    年      十二    月      十八    日
                              高雄高等行政法院第一庭
                                          審判長法官    陳光秀
                                          法      官    楊惠欽
                                          法      官    簡慧娟
右為正本係照原本作成。
如不服本判決，應於判決送達後二十日內向本院提出上訴書狀，其未表明上訴理由者
，應於提起上訴後二十日內向本院提出上訴理由書（須按對造人數附繕本）；如於本
判決宣示或公告後送達前提起上訴者，應於判決送達後二十日內補提上訴理由書（須
附繕本）。未表明上訴理由者，逕以裁定駁回。
提起上訴應預繳送達用雙掛號郵票七份（每份三十四元）。
中      華      民      國    九十二    年      十二    月      十八    日
                                          法院書記官    楊曜嘉


司法院資訊處製作；財團法人民間司法改革基金會備份。
